臺灣高等法院刑事裁定
111年度毒抗字第845號
抗  告  人
即  被  告  簡谷嵐


                    送達代收人陳筱雲 住○○市○○區○○    路000號0樓之0
上列抗告人即被告因違反毒品危害防制條例案件，不服臺灣桃園
地方法院111年度毒聲字第1179號，中華民國111年8月26日所為
觀察、勒戒裁定（聲請案號：臺灣桃園地方檢察署111年度聲觀
字第924號、110年度毒偵字第8281號），提起抗告，本院裁定如
下：
    主  文
抗告駁回。                                              
    理  由
一、原裁定意旨略以：抗告人即被告（下稱被告）甲○○基於施用
    第二級毒品甲基安非他命（下稱甲基安非他命）之犯意，於
    民國110年10月12日凌晨0時許，於桃園市○○區○○街000巷00
    號11樓居處，以燃燒玻璃球吸食方式，施用甲基安非他命1
    次；嗣於同年月13日下午1時20分許，為警於桃園市○○區○○
    路00○0號3樓查獲，扣得吸食器1組、甲基安非他命4包，並
    經警於同年月14日中午12時10分採集其尿液送驗，結果呈甲
    基安非他命陽性反應，有桃園市政府刑事警察大隊真實姓名
    與尿液、毒品編號對照表、台灣檢驗科技股份有限公司報告
    編號UL/2021/A0000000濫用藥物檢驗報告在卷可稽，堪認被
    告確有施用甲基安非他命之犯行。又被告曾因施用毒品案件
    ，經法院裁定執行觀察、勒戒及強制戒治後，於97年7月3日
    執行完畢出所，是被告再犯本件施用甲基安非他命犯行，距
    前開最近1次強制戒治執行完畢釋放日，已逾3年，自應再令
    被告入勒戒處所觀察、勒戒。且被告為本件施用毒品前，另
    於110年7月6日涉犯強盜案件，經臺灣桃園地方檢察署檢察
    官以110年度偵字第36758、37929號提起公訴，具有不適合
    為附命完成戒癮治療之緩起訴處分情形，故聲請人審酌及此
    ，並就被告本件施用毒品之事實訊問被告，保障其基本陳述
    意見權利，一併考量被告表達之意見後，認不宜對被告為附
    命完成戒癮治療之緩起訴處分，並無濫用裁量權之情形，從
    而，本件聲請為有理由，應予准許，爰依毒品危害防制條例
    第20條第1項、第3項、觀察勒戒處分執行條例第3條第1項規
    定，裁定被告應送勒戒處所觀察、勒戒等語。
二、抗告意旨略以：被告自111年1月即至醫院評估並完成8個月(
    8次)之戒癮治療，僅剩4次即完成全部療程，且當時檢方給
    予戒癮治療之時，即已知悉被告另有涉犯案件經桃園地檢署
    以110年度偵字第36758、37929號偵辦中，而仍給予戒癮治
    療，今卻又以被告另案正在偵查中之111年度偵字第24319號
    案件作為聲請觀察勒戒之理由，不僅自相矛盾，亦違反無罪
    推定原則。被告既經醫院評估適合戒癮治療，檢方及原審法
    院即不得未審先判，就未經起訴之案件預判被告有罪。況縱
    被告另案遭起訴甚至判決，檢方亦得於判決後再行撤銷緩起
    訴，而非於已進行逾2/3之戒癮治療後，突然改變決定且預
    判被告將於另案被起訴甚至判決有罪。無視被告8個月戒癮
    治療之努力，實非法治國家之舉，亦違反禁反言之法理。被
    告現今仍持續在為戒癮治療，並無不適合附命為戒癮治療之
    緩起訴處分情事，原審法院裁定顯有違誤，為此懇請撤銷原
    審觀察、勒戒之裁定，以維被告人身自由權益云云。
三、按犯毒品危害防制條例第10條之罪者，檢察官應聲請法院裁
    定，或少年法院（地方法院少年法庭）應先裁定，令被告或
    少年入勒戒處所觀察、勒戒，其期間不得逾2月；觀察、勒
    戒或強制戒治執行完畢釋放後，3年後再犯第10條之罪者，
    適用本條前2項之規定，毒品危害防制條例第20條第1項、第
    3項分別定有明文。又毒品危害防制條例第20條第3項規定中
    所謂「3年後再犯」，只要本次再犯（不論修正施行前、後
    ）距最近1次觀察、勒戒或強制戒治執行完畢釋放，已逾3年
    者，即該當之，不因其間有無犯第10條之罪經起訴、判刑或
    執行而受影響（最高法院109年度台上大字第3826號裁定、1
    09年度台上字第3826號判決意旨參照）。次按現行毒品危害
    防制條例對於「初犯」及「3年後再犯」之處遇，係採「觀
    察、勒戒」與「附命完成戒癮治療之緩起訴處分」併行之雙
    軌模式；觀察、勒戒處分，其立法意旨在幫助施用毒品者戒
    除毒癮，性質非為懲戒行為人，而係為消滅行為人再次施用
    毒品之危險性，所導入一療程觀念，針對行為人將來之危險
    所為預防、矯治措施之保安處分，以達教化與治療之目的，
    可謂刑罰之補充制度，從而其雖兼具剝奪自由權利之性質，
    卻有刑罰不可替代之教化治療作用。是同條例規定之「觀察
    、勒戒處分」及「附條件之緩起訴處分（含附命緩起訴）」
    ，何者對於施用毒品者較為有利，端在何種程序可以幫助其
    戒除施用毒品之行為，尚非可由法院逕行認定附命緩起訴對
    施用毒品者係較有利，如從治療效果之觀點而論，亦難謂附
    命緩起訴必然較觀察、勒戒有利於行為人；且觀察、勒戒處
    分性質既非屬懲戒行為人，當無因行為人之個人、家庭因素
    或工作權受侵害而免予執行之理。
四、再按檢察官適用刑事訴訟法第253條之1第1項及第253條之2
    對被告為緩起訴處分時，應「參酌刑法第57條所列事項及公
    共利益之維護」，並「認以緩起訴為適當」者，始得為之，
    可認檢察官應以向法院聲請觀察、勒戒為原則，於例外符合
    上揭緩起訴處分之要件時，始得另為附條件之緩起訴處分。
    申言之，檢察官是否給予施用毒品者為附命完成戒癮治療或
    其他條件之緩起訴處分，自得本於毒品危害防制條例第24條
    之規定及立法目的，依行政院所頒「毒品戒癮治療實施辦法
    及完成治療認定標準」，選擇實施對象、內容、方式與執行
    之醫療機構，就前開規定之立法目的，妥為斟酌、裁量，始
    予決定。而前述之檢察官選擇向法院聲請裁定令被告入勒戒
    處所接受觀察、勒戒，或對行為人為附命緩起訴，均屬立法
    者給予檢察官之職權，尚非得認係施用毒品者所享有之權利
    ，或有依其意願選擇之餘地，縱被告提出該項聲請，亦僅在
    促請檢察官注意得否予以適用，檢察官並不受被告聲請之拘
    束（最高法院103年度台上字第2464號判決意旨參照）。其
    裁量結果如認適於為緩起訴處分者，應於緩起訴處分中說明
    其判斷依據，如認為應向法院聲請觀察、勒戒者，則係適用
    原則而非例外，自無需贅語交代不適於為緩起訴處分之理由
    ，法院原則上應予尊重，僅就其認定事實有誤、違背法令，
    或其裁量有重大明顯瑕疵等為審查。且毒品危害防制條例觀
    察、勒戒之規定，係對施用毒品成癮者所為之積極矯治措施
    之保安處分，目的在斷絕施用毒品者對毒品之依賴，屬強制
    規定，除經檢察官審酌個案情形，依同條例第24條第1項為
    緩起訴處分，可排除觀察、勒戒之適用外，即應向法院聲請
    裁定將被告送勒戒處所觀察、勒戒，非謂被告不具有「毒品
    戒癮治療實施辦法及完成治療認定標準」所定不適合為戒癮
    治療之事由存在，檢察官即應為附命完成戒癮治療或其他條
    件之緩起訴處分，此不待言。
五、經查：
　㈠被告曾於上開時、地，施用甲基安他命1次之犯罪事實，業據
    被告於警詢時坦承不諱（見110年度毒偵字第8281號影卷（
    下稱毒偵卷）第15頁），且其於110年10月14日中午12時10
    分許為警採集尿液送驗，結果呈甲基安非他命陽性反應，有
    桃園市政府刑事警察大隊真實姓名與尿液、毒品編號對照表
    及台灣檢驗科技股份有限公司110年10月28日出具之濫用藥
    物檢驗報告(尿液編號：110偵-1000號)在卷可憑（見毒偵卷
    第133、197頁）。是被告曾於上開時、地，施用甲基安他命
    1次之事實，首堪認定。又被告前因施用毒品案件，經法院
    裁定執行觀察、勒戒及強制戒治，於97年7月3日執行完畢出
    所；且其嗣後雖曾因施用毒品案件，經法院判處罪刑並執行
    完畢，然迄未再受觀察、勒戒或強制戒治等情，有本院被告
    前案紀錄表等在卷可考(見本院卷第42至43頁、第50至51頁)
    。是被告本案施用毒品犯行，距其最近1次強制戒治執行完
    畢釋放即97年7月3日，已逾3年，核屬毒品危害防制條例條
    例第20條第3項所規定之「3年後再犯」。從而，原審依法核
    准檢察官聲請，裁定令被告入勒戒處所觀察、勒戒，於法自
    無不合。
　㈡被告雖以前詞提起抗告，惟查：
　⒈緩起訴之戒癮治療應屬法律賦予檢察官偵查裁量結果之作為
    ，尚非得認係施用毒品者所得享有之權利，而是否給予施用
    毒品者為附命完成戒癮之緩起訴處分，既屬檢察官之職權，
    自非法院所得介入審酌、亦不受施用毒品者之意願所影響，
    業如前述。本件被告陳稱檢方於知悉其尚涉犯強盜案件且偵
    辦中之情況下，仍詢問徵詢其參加戒癮治療意願，且經檢察
    事務官告知若經指定藥癮戒治機構評估通過適合戒癮治療，
    檢察官將諭知附條件之緩起訴處分，而被告業依檢察官指示
    簽具「桃園市藥癮治療知情同意書」及「周孫元緩起訴心理
    治療須知（2級）」，按時前往就醫，自111年1月起已完成8
    個月之戒癮治療，僅剩4次即完成全部療程，實不應再以被
    告另涉犯之殺人案尚在偵查中，而認戒癮程序無法在監執行
    ，故聲請對被告為觀察、勒戒之裁定云云；然參酌本件檢察
    事務官於111年1月19日宣示檢察官所指示之緩起訴條件略以
    「若被告經醫療院所評估後，須醫療戒癮者，則緩起訴期間
    為1年6月，且應於『本案緩起訴確定之日』起，至指定之醫療
    機構完成戒癮治療，戒癮治療之期程，單次以連續1年為限
    ，並自戒癮治療完成之日起至緩起訴期間屆滿前1個月止，
    依本署觀護人之通知案時進行追蹤輔導及不定期採尿檢驗之
    預防再犯所為之必要命令」等語，復明確告以「本件將為緩
    起訴處分，惟仍應等本署正式公告終結偵查及經臺灣高等檢
    察署核定後，始生效力」等語，有該日詢問筆錄可參（見前
    揭毒偵卷第218至221、222頁），是檢察事務官所為並非當
    庭揭示或告知檢察官已製作之緩起訴處分書內容，而僅係代
    檢察官決定緩起訴處分前之詢問程序，自難認該日檢察事務
    官所為程序已生緩起訴處分之效力；抑且，本件檢察官嗣於
    111年3月20日指示「本案不宜為緩起訴處分」，並於同年6
    月7日告知被告其因強盜罪被起訴，無法戒癮治療，將聲請
    觀察勒戒等語，有臺灣桃園地方檢察署檢察官交辦案件進行
    單、公務電話紀錄單在卷可按（見前揭毒偵卷第241、269頁
    ），觀諸前述過程，檢察官均尚未為任何予被告緩起訴處分
    之意思表示，顯難認已生緩起訴處分之效力；縱被告業已前
    往其所擇定之周孫元診所接受評估，並經醫師評估後勾示其
    適合進入醫療戒癮治療，嗣於該診所接受驗尿及診療程序，
    有臺灣桃園地方法院檢察署緩起訴附命戒癮治療多元處遇治
    療機構評估回復表、該等期日之醫療費用收據（期間為111
    年1月27日起至111年7月29日）在卷可按（見毒偵卷第231頁
    、本院卷第23至35頁），惟其自費接受戒癮治療係於施用本
    件甲基安非他命被發覺後所為，非於犯罪未發覺前自動向衛
    生福利部指定之醫療機構請求治療，要與毒品危害防制條例
    第21條所規定：犯第10條之罪者，於犯罪未發覺前，自動向
    衛生福利部指定之醫療機構請求治療，醫療機構免將請求治
    療者送法院或檢察機關。依前項規定治療中經查獲之被告或
    少年，應由檢察官為不起訴之處分或由少年法院（地方法院
    少年法庭）為不付審理之裁定。但以一次為限之要件不合，
    是被告上開所為至醫療機構接受治療等情並不妨礙本件原觀
    察、勒戒裁定之效力。
　⒉觀諸毒品危害防制條例之全部條文，並無課以檢察官於聲請
    觀察、勒戒裁定前，應訊問被告是否同意觀察、勒戒之規定
    ，檢察官亦無於聲請書中說明不命被告接受戒癮治療理由之
    義務。本案被告除前述於檢察事務官詢問筆錄中曾提及之強
    盜案件業經起訴而由法院審理中，復於本件施用第二級毒品
    犯行後涉犯殺人等案件，尚於臺灣桃園地方檢察署偵查中，
    則檢察官考量本案整體之具體情節，且業已於聲請書中說明
    認被告上開案件若經判刑有罪確定，恐將無法完成多元處遇
    之戒癮治療療程，是向原審法院聲請令被告入勒戒處所觀察
    、勒戒，而未依刑事訴訟法第253 條之1規定對被告為附命
    完成戒癮治療之緩起訴處分，其裁量並無明顯裁量怠惰或恣
    意濫用裁量之情事，亦無被告所稱無罪推定、禁反言原則之
    違反，依前揭說明，法院原則上即應尊重檢察官職權之行使
    ，並據以裁定，尚無自由斟酌以其他方式替代或得以其他原
    因免予執行之權。綜上，原審裁定被告應送勒戒處所觀察、
    勒戒，核無違誤，被告猶執前詞提起本件抗告，指摘原裁定
    不當，為無理由，應予駁回。
六、據上論斷，應依刑事訴訟法第412條，裁定如主文。
中　　華　　民　　國　　111 　年　　9 　　月　　27　　日
                  刑事第十六庭  審判長法　官  劉嶽承
                                      法　官  王耀興
                                      法　官  古瑞君
以上正本證明與原本無異。
不得再抗告。
                                      書記官  林君縈
中　　華　　民　　國　　111 　年　　9 　　月　　27　　日